臺灣臺南地方法院民事判決　九十三年度簡上字第一五號
　　上　訴　人　趙東興即唯農醫院
　　被上訴人　　百神企業有限公司
　　法定代理人　甲○○
　　訴訟代理人　陳宏義律師
　　　　　　　　許紅道律師
右當事人間請求給付貨款事件，上訴人對於中華民國九十二年九月二十四日本院臺南
簡易庭九十二年度南簡字第七九一號第一審判決提起上訴，經本院於民國九十三年六
月二日言詞辯論終結，判決如左：
    主      文
原判決廢棄。
被上訴人在第一審簡易之訴駁回。
第一、二審訴訟費用由被上訴人負擔。
    事      實
甲、上訴人方面：
一、聲明：
（一）原判決廢棄。
（二）被上訴人原審之訴駁回。
二、陳述：除與原判決記載相同者，茲引用之外，補稱：
（一）上訴人與乙○○○訂定之唯農醫院合約，既經法院公證，即有絕對之效力，唯
      農醫院之負責人為乙○○○而非上訴人，殆無疑義。被上訴人提出之報價確認
      單，客戶簽名處為乙○○○親自書立，該合約即存在於乙○○○與被上訴人間
      ，與上訴人無涉。再查乙○○○與被上訴人訂立電腦等買賣之報價確認單上，
      記載乙○○○以四張支票支付價款，其中並無任何一張為唯農醫院或是上訴人
      所開立或背書，在在足證電腦等確為乙○○○而非上訴人購買。唯農醫院為一
      人醫師醫院，上訴人每日早上八點工作至晚上十點回宿舍休息，被上訴人先前
      從未照會過上訴人，被上訴人交付之電腦等，上訴人亦從未點收過。又依據唯
      農醫院內部之申購辦法，須採購人員填單後，經院長即上訴人審核始得購買，
      本案電腦等採購，上訴人從頭至尾皆不知情，亦未在合約上簽字，報價單上復
      無任何代表唯農醫院者簽名，孰能證明契約存在兩造之間？且據證人陳采妮證
      述，上訴人並無採買設備之權利，在證人陳采妮任職期間，上訴人亦未決定採
      買過任何設備，上訴人為乙○○○之員工，不能過問任何事情。被上訴人僅提
      出未經上訴人簽名蓋章之報價確認單，從頭至尾均無正式合約，不能證明上訴
      人為買受人；上訴人要求被上訴人提出買賣契約正本，並要求被上訴人提出乙
      ○○○所交付之四張支票，以確定乙○○○究竟有無支付。
（二）於審理時法官問：「上訴人庭呈報價確認單，其上載明有四張支票，為何有四
      張支票？」被上訴人答：「交付貨品之後經過我們多次催討，唯農醫院才交出
      四張支票，但並非一手交錢一手交貨。」法官問：「為何報價確認單上的四張
      支票金額都不一樣？」被上訴人答：「第一張支票跳票之後我們要求交付不同
      發票人的支票，對方要求金額降低，一直到最後一張支票跳票，醫院就歇業。
      」從交付貨品之後經過多次催討始取得四張支票，旋又遭退票，又改換支票，
      在此段之期間甚為漫長，為何被上訴人從未與上訴人有接觸過，更未有追討電
      腦帳款之情事，由此足證電腦等為乙○○○而非上訴人所購。
（三）被上訴人初次審理時陳述收取報價確認單上之四紙支票經過甚詳，且主張四張
      支票不是同時交付，是支票退票之後開立新支票給被上訴人，且關於報價確認
      單上的四張支票，上訴人曾打電話給被上訴人之負責人，據其表示，確有開四
      張支票，其中二張支票之發票人，一張為乙○○○，一張為雷震球，詎被上訴
      人其後竟然否認，改口稱：實際上乙○○○未依確認單開具四紙支票與被上訴
      人。乙○○○於被上訴人交貨完成後，即交付一紙到期日為民國九十一年十一
      月三十日，票面金額為新台幣（下同）二十六萬二千元之美國運通銀行台北分
      行之支票與被上訴人，惟遭退票。嗣因上訴人急用健保金無法使用醫療軟體，
      經被上訴人再三要求付款，乙○○○不得已於九十一年十一月一日支付現金五
      萬元，其餘款項即未支付等語，上訴人對被上訴人變更事實不予同意。
（四）上訴人非被上訴人所主張系爭電腦設備、數位相機等買賣契約之買受人，亦未
      授權乙○○○與被上訴人成立系爭買賣契約，縱認乙○○○係以上訴人之名義
      ，代理上訴人與被上訴人成立系爭買賣契約。惟乙○○○為該項法律行為時，
      因未經上訴人之授權而為無權代理行為，上訴人茲已予拒絕承認，依民法第一
      百七十條之規定，系爭買賣契約對上訴人不生效力。再上訴人從未授權乙○○
      ○與被上訴人簽訂系爭買賣契約，亦從不知該訴外人乙○○○有向被上訴人表
      示係上訴人之代理人之事實，本件自無民法第一百六十九條表見代理法則之適
      用。
三、證據：除援用第一審所提證據外，並提出唯農醫院採購流程表、報價確認單、銷
    貨單、退票理由單各一紙為證，及聲請訊問證人陳采妮。
乙、被上訴人方面
一、聲明：上訴駁回。
二、陳述：除與原判決記載相同者，茲引用之外，補稱：
（一）唯農醫院經被上訴人多次催討後，才交出四張支票，且四張支票不是同時交付
      ，是支票退票之後唯農醫院要求退還支票，開立新的支票給被上訴人。而在第
      一張支票跳票後，我們要求交付不同發票人之支票，對方要求金額降低，一直
      到最後一張支票跳票，醫院就歇業。
（二）報價確認單上雖有註記「以上金額請分四期開具支票，並於交貨時一併交付」
      及「支票兌現日期」字樣，乃係兩造之約定，實際上乙○○○未依確認單開具
      四紙支票與被上訴人。乙○○○於被上訴人交貨完成後，即交付一紙到期日為
      九十一年十一月三十日，票面金額為二十六萬二千元之美國運通銀行台北分行
      之支票與被上訴人，惟遭退票。嗣因上訴人急用健保金無法使用醫療軟體，經
      被上訴人再三要求付款，乙○○○不得已於九十一年十一月一日支付現金五萬
      元，其餘款項即未支付，同年月中旬，被上訴人再前往唯農醫院請領餘額，該
      醫院已上鎖停業。
（三）本件買賣係由乙○○○接洽，以唯農醫院的名義訂購，而交付支票是醫院的會
      計交付。而本件之買受人即為上訴人，被上訴人交付貨物的期間為九十一年六
      月十八日及二十日，在交付時上訴人也在場，而且他整間的電腦也是全新的，
      不可能不知道採購案。
（四）被上訴人主張上訴人為唯農醫院之負責人，上訴人雖然提出與乙○○○的合約
      書來辯解，主張醫院的採購都是由乙○○○出面，但是該契約是上訴人與乙○
      ○○之內部關係。而上訴人為唯農醫院之負責人，對外代表唯農醫院。乙○○
      ○是以唯農醫院名義訂貨，上訴人是唯農醫院負責人，又沒有作反對的表示，
      就應該負表見代理責任。而乙○○○為上訴人之占有輔助人，不應該因為簽收
      人是乙○○○而影響契約當事人的認定。
三、證據：除援用第一審所提證據外，並提出支票及退票理由單各一紙為證。
    理      由
一、被上訴人起訴主張：上訴人於九十一年六月間向其訂購電腦硬體設備、醫療軟體
    及數位相機，總價二十七萬一千八百元，然上訴人僅給付貨款五萬元，尚餘二十
    二萬一千八百元未給付。上訴人雖辯稱伊非買賣契約當事人，惟本件買賣係由乙
    ○○○接洽，以唯農醫院的名義訂購，而交付支票是醫院的會計交付。交貨時間
    為九十一年六月十八日及二十日，於交貨時上訴人也在場，且乙○○○是以唯農
    醫院名義訂貨，上訴人既為唯農醫院負責人，又沒有作反對的表示，就應該負表
    見代理責任。而乙○○○為上訴人之占有輔助人，不應該因為簽收人是乙○○○
    而影響契約當事人的認定，為此爰依買賣契約之法律關係，提起本件訴訟。
二、上訴人則以：依據唯農醫院內部之申購辦法，採購設備須採購人員填單後，經院
    長即上訴人審核後始得購買，本案電腦等採購，上訴人從頭至尾皆不知情，亦未
    在合約上簽字，被上訴人僅提出未經上訴人簽名蓋章之報價單，惟報價單上並無
    任何代表唯農醫院者簽名，且從頭至尾均無正式合約，不能證明契約在兩造之間
    成立；唯農醫院為一人醫師醫院，上訴人每日早上八點至晚上十點後始回宿舍休
    息，而據證人陳采尼證述，上訴人並無採買設備之權利，在證人任職期間，上訴
    人亦未決定採買過任何東西，可知上訴人為乙○○○之員工，不能過問任何事情
    。上訴人未授權乙○○○與被上訴人成立買賣契約。縱認乙○○○係以上訴人之
    名義，代理上訴人與被上訴人成立系爭買賣契約，惟乙○○○為該項法律行為時
    ，因未得上訴人之授權而為無權代理行為，上訴人茲已予拒絕承認，依民法第一
    百七十條之規定，系爭買賣契約對上訴人不生效力自無疑義。上訴人從未授權乙
    ○○○擔任上訴人之代理人與被上訴人簽訂系爭買賣契約，亦不知乙○○○有向
    被上訴人表示係上訴人之代理人之事實，本件自無民法第一百六十九條表見代理
    之適用，上訴人無給付系爭貨款之義務等語，資為抗辯。
三、被上訴人主張其於九十一年六月間曾出售電腦硬體設備、醫療軟體、印表機、數
    位相機等貨品，貨款總計為二十七萬一千八百元，並經受償貨款五萬元，尚餘二
    十二萬一千八百元等情，雖為上訴人辯稱：不清楚，不敢確定等語，然右揭事實
    ，業據被上訴人提出報價確認單、支票、退票理由單各一紙、銷貨單二紙為證，
    並經證人陳采妮證述：渠於九十一年五月底到職，到職時系爭電腦軟硬體設備、
    數位相機已經訂貨，但貨還沒有送來等語，故上開訂貨之事實，非無可採。再據
    陳采妮證述：醫院要訂貨是由乙○○○決定，簽收大部分係渠簽收，是乙○○○
    交代渠簽收，系爭貨物是因為乙○○○不在才由渠簽收等語，核與被上訴人所提
    電腦軟硬體設備之報價確認單、數位相機之銷貨單簽收人為乙○○○，另電腦軟
    硬體設備之簽收人為陳采妮一節相符，而依報價確認單所載電腦軟硬體設備總價
    為二十六萬二千八百四十元，數位相機銷貨單金額八千九百六十元，計為二十七
    萬一千八百元，此與被上訴人所主張之貨款總價相符；至被上訴人所主張業已受
    償貨款五萬元一節，雖未據提出證據，然被上訴人此部分主張足使其受償金額減
    少，係不利於被上訴人之事實，倘無其事，其當無為此主張之可能，自堪採信，
    故被上訴人主張之首揭事實，堪可認定。
四、被上訴人次主張上訴人為本件買賣契約之買受人，並請求上訴人給付貨款，此則
    為上訴人所否認；按買受人對於出賣人有交付約定價金及受領標的物之義務，民
    法第三百六十七條定有明文。依此，於買賣契約中，須為買受人始負有交付價金
    之義務，本件被上訴人請求上訴人給付貨款，自有先為認定上訴人是否為本件買
    賣契約之當事人之必要。查：
（一）被上訴人主張上訴人為買受人，業據提出報價確認單一紙、銷貨單二紙為證，
      而依報價確認單所載客戶名稱為唯農醫院，然該報價確認單為被上訴人所製作
      以供買受人確認買受之貨品及價格，其與正式契約有別，而報價確認單既非正
      式契約，故該確認單所載客戶名稱多便宜行事，僅用以確認送貨地，或載明出
      面洽訂者，即該確認單僅初步確認買方為何人，而粗略記載，此由報價確認單
      所載客戶名稱係記載「唯農醫院」非「趙東興即唯農醫院」或「唯農醫院趙東
      興」，而簽收者為「乙○○○」亦未載明與唯農醫院之關係，即知被上訴人並
      無以之作為正式契約之用。此再參銷貨單之客戶名稱之後加註「乙○○○」字
      樣，益明被上訴人所製報價確認單、銷貨單僅具初步辨識訂貨者大略為何人，
      並非以之作為正式買賣契約，自尚難僅以報價確認單、銷貨單之客戶名稱載有
      「唯農醫院」，據為上訴人為買受人之憑據。
（二）次查，依上訴人所提，且為被上訴人所不爭執之唯農醫院合約書所載，上訴人
      係受訴外人乙○○○所聘任擔任唯農醫院院長，合約期間自九十一年六月一日
      起至九十二年五月三十一日止，為期一年，此有合約書一份在卷供參。而據證
      人陳采妮所證：之前唯農醫院曾經關了兩年，後來乙○○○再開，後來召募人
      員，渠就去幫忙，渠是在九十一年五月底到職，上班沒多久，趙東興才去，到
      職時系爭軟硬體設備、數位相機已經訂貨，而且開始裝線，但貨還沒有送來等
      語，再據被上訴人自承：主要設備交貨日期是六月十八日及二十日，但五月份
      時有去現場作監測等語，顯見本件買賣至遲於九十一年五月以前即上訴人合約
      生效前即已洽談訂貨事宜。上訴人於當時既未任職，自無可能親自或授權乙○
      ○○代理上訴人洽談訂購設備之可能，是本件電腦軟硬體設備、數位相機之採
      購，是否確由上訴人買受，殊堪存疑。
（三）被上訴人雖另主張：交貨時上訴人也在場等語，然據被上訴人提之報價確認單
      、銷貨單所載，其簽收人為乙○○○及陳采妮，並非上訴人，倘如被上訴人所
      述，上訴人為買受人且於交貨時在場，何不由上訴人親自簽收以杜爭議？況據
      被上訴人主張：本件硬體設備、醫療軟體訂貨是先前就開始談，在六月十八日
      先送小東西測試，六月二十日訂貨，六月二十日以後陸續送貨，到六月三十日
      送完等語，核與銷貨單所示，電腦軟硬體設備之銷貨日期為九十一年六月十八
      日，另數位相機銷貨日期為九十一年六月二十日大致相符，是堪信本件貨物之
      送貨日期為介於九十一年六月二十日至六月三十日之間。然依上訴人所提且為
      被上訴人所不爭執之護照影本所示，伊於九十一年六月十八日出境，同年七月
      二十七日入境；故上訴人於系爭電腦硬體、醫療軟體、數位相機交貨時人在國
      外，被上訴人主張上訴人於交貨時在場，顯不可採。
（四）再查，依證人陳采妮證稱：醫院要訂貨是由乙○○○決定，簽收是乙○○○交
      代渠簽收，貨款是乙○○○直接跟廠商接洽，醫院設備是乙○○○決定採買，
      院長只負責看診，並無採買設備的權利，在渠任職期間上訴人並無決定買過任
      何東西，上訴人與渠只是乙○○○的員工，不能過問任何事情等語；再參本件
      電腦設備等貨品之洽購是於上訴人任職前即開始為之，而關於設備之簽收，亦
      由乙○○○或乙○○○所僱之陳采妮所簽收，足見證人陳采尼所證上訴人並無
      採買設備權利一節，堪可認定。又查，據被上訴人所提報價確認單上記載：「
      以上金額請分四期開具支票，並於交貨完成時一併交付：支票兌現日期：九十
      一年六月三十日，十二萬零八百四十元；九十一年七月三十日，二萬元；九十
      一年八月三十日，六萬元；九十一年九月三十日，六萬元」，而依被上訴人就
      報價確認單上所載四紙支票有無收受，始稱：「四張支票發票人不太清楚，因
      為是篆書，無法辨認。而且四張支票不是同時交付，是支票退票之後唯農醫院
      要求退還支票，開立新的支票。第一張支票跳票之後其要求交付不同發票人的
      支票，對方要求金額降低，一直到最後一張支票跳票，醫院就歇業。」嗣則具
      狀改稱：「報價確認單上雖有註記『以上金額請分四期開具支票，並於交貨完
      成時一併交付』及『支票兌現日期』字樣，乃係兩造之約定，實際上乙○○○
      未依確認單開具四紙支票予被上訴人。乙○○○於被上訴人交貨完成後，即交
      付一紙到期日為九十一年十一月三十日，票面金額為二十六萬二千元之美國運
      通銀行台北分行之支票予被上訴人，惟遭退票，嗣因上訴人急用健保金無法使
      用醫療軟體，經被上訴人再三要求付款，乙○○○不得已於九十一年十一月一
      日支付現金五萬元。」是被上訴人就其是否收受報價確認單上所載四紙支票一
      節，前後主張不一。縱其嗣後改稱未收受四紙支票一節為可採，然從其具狀所
      述：「實際上乙○○○未依確認單開具四紙支票予被上訴人。乙○○○於被上
      訴人交貨完成後即交付一紙．．．支票，惟遭跳票，．．．經被上訴人再三付
      款，乙○○○不得已於九十一年十一月一日支付現金五萬元」等語觀之，足見
      被上訴人於交貨完成後迄九十一年十一月一日間，長達四個月之時間均係向乙
      ○○○催討款項，並由乙○○○交付支票或現金，而均未向上訴人催討，益證
      關於本件電腦設備之採購，實由乙○○○處理，是陳采妮所證：醫院設備是乙
      ○○○決定採買，院長只負責看診，並無採買設備的權利等語，堪可採信。
（五）依前所述，本件系爭電腦硬體、醫療軟體之採購、簽收、付款，均由乙○○○
      接洽，而依報價確認單、銷貨單，均不足認定乙○○○係以唯農醫院之名義為
      之，被上訴人主張上訴人為本件買賣契約之當事人，尚不足採。至依唯農醫院
      合約書第二條約定：「甲方（即乙○○○）為醫院之董事長，負責醫院設備購
      置，醫師聘僱及醫院盈虧之責任。」依此約定，上訴人與乙○○○顯已約定由
      乙○○○負責醫院設備之採購，益證上訴人並無採購醫院設備之權限。至於該
      條約定全權由乙○○○負責醫院設備購置、醫師聘僱及醫院盈虧之責，則上訴
      人有無概括授權乙○○○採購權，固不無可議，然參照合約書第四條：「醫院
      之所有財產，所有債權均為甲方所有，員工薪資給付概由甲方負責。」足見合
      約書第二條之意旨，乃在限制上訴人之權責，並非由上訴人概括授權，賦與被
      上訴人之代理權限，此再參合約書第五條約定上訴人之基本月薪為二十萬元，
      就擔任醫院院長之職位而言，該薪資數額並未特別高，倘上訴人須對外再行負
      擔採購醫療設備之責，則所領取之薪資與所負擔之責任將輕重失衡，恐非上訴
      人之本意。再依合約書第三條約定：「乙方（即上訴人）為醫院院長，對內負
      責醫院內之管理與醫療義務，對外則向醫政單位登記為醫院之負責人，並參與
      開會接洽等一切事宜。」該條固約定由上訴人負責醫院內之管理與醫療義務，
      然對照第二條關於醫院設備採購、醫師聘僱、醫院盈虧等均由乙○○○負責之
      約定觀之，即知第三條之醫院內管理，應限於與醫療業務有關之事項，此參醫
      療法第十五條第一項規定：「醫療機構應置負責醫師一人，對其機構醫療業務
      ，負督導責任。」益見醫療機構設置負責醫師之目的，乃在利用其醫療方面之
      專長，管理督導醫療業務之執行，故合約書第二條之約定，尚難解為上訴人就
      乙○○○採購醫療設備之行為業已概括授權。
五、綜合前述，依本件電腦設備等貨品之採購者、簽收者、付款人，均由乙○○○出
    面處理，此外復無其他證據足資認定上訴人為系爭買賣契約之買受人，或授權他
    人代理上訴人訂立系爭貨品，則被上訴人主張上訴人為買賣契約之買受人，據以
    請求伊給付貨款，尚屬無據。至被上訴人雖另主張乙○○○是以唯農醫院名義訂
    貨，上訴人是唯農醫院負責任且無反對之表示，乃明知他人為其代理人而不為反
    對之表示，應負表見代理之責等語。惟按民法第一百六十九條所謂知他人表示為
    其代理人而不為反對之表示，係指知他人表示為其代理人而與相對人為法律行為
    時，原應即為反對之表示，使其代理行為無從成立，以保護善意之第三人，竟因
    其不為反對之意思表示，致第三人誤認代理人確有代理權而與之成立法律行為，
    應自負授權人之責任者而言。（最高法院八十四年度台上字第二二二二號判決參
    照）若行為人無由自己之行為表示以代理權授與他人，或知他人表示為其代理人
    而不為反對表示之情事，自難令負授權人之責任。（最高法院七十六年度台上字
    第二二八０號判決參照）查上訴人就本件貨品之採購均未參與，已如前所認定，
    加以系爭設備洽談訂貨時上訴人尚未到職，而交貨時上訴人並未在國內，且依上
    訴人與乙○○○簽訂之合約書所載，伊僅負督導醫療業務之責，復如前述，綜合
    上開情狀，上訴人就本件貨品採購並不知悉，亦難以知悉，實難責令上訴人為反
    對之表示，自亦無從令伊負表見代理之責。被上訴人主張上訴人應負表見代理之
    責，據以請求伊給付貨款，自難憑採。從而，被上訴人本於買賣契約及表見代理
    之法律關係，請求被上訴人給付貨款二十二萬一千八百元，為無理由，不應准許
    。原審判命上訴人如數給付，並依職權為假執行之宣告，自有未洽。上訴意旨指
    摘原判決不當，求予廢棄改判，為有理由，自應由本院將原判決予以廢棄，改判
    如主文第二項所示。
六、本件待證事實已臻明確，兩造其餘之攻擊防禦方法及舉證，於判決結果已不生影
    響，爰不一一詳為論述，附此敘明。
七、據上論結，本件上訴為有理由，依民事訴訟法第四百三十六條之一第三項、第四
    百五十條、第七十八條，判決如主文。
中　　　華　　　民　　　國　　九十三　　年　　　六　　　月　　 十六 　　日
                              臺灣臺南地方法院民事第四庭
~B審判長法官　吳森豐
~B　　法　官　陳燁真
~B　　法　官　林富郎
右為正本係照原本作成
本件不得上訴
中　　　華　　　民　　　國　　九十三　　年　　　六　　　月　　 十六 　　日
~B法院書記官　卓春成
